臺灣高等法院臺南分院刑事判決　　　　　　　　九十三年度上重訴字第九一號　Ａ
　　　上　訴　人
　　　即　被　告　乙　○　○
　　　選任辯護人　查　名　邦　律師
右上訴人因背信案件，不服臺灣臺南地方法院九十一年度重訴字第二四號中華民國九
十二年十二月十日第一審判決（起訴案號：臺灣臺南地方法院檢察署九十年度偵字第
一四四二七號），提起上訴，本院判決如左：
      主      文
上訴駁回。
      事      實
一、乙○○於民國（下同）八十六年一月一日起至八十七年九月二十三日止，擔任三
    星五金工廠股份有限公司（下稱三星公司）董事長為公司之法定負責人，受三星
    公司及全體股東之委託，綜理該公司營業及相關業務，應為公司及全體股東之利
    益，妥善處理相關之業務。竟意圖為自己與其家族經營之企業台南營造股份有限
    公司（下稱台南營造公司）不法之利益，基於概括犯意。先於：（一）八十七年
    六月間，乙○○將其持有的三星五金公司股票共二萬張（二千萬股）售予光華投
    資股份有限公司（下稱光華投資公司），得款新台幣（下同）九億四千餘萬元，
    用以挹注台南營造公司的財務缺口後，持股大減，即將卸任三星公司董事長（同
    年九月二十四日即改由法人代表丙○○任董事長），於同年六月十九日，明知三
    星五金公司營業上並不需要吊車，因台南營造公司為其胞兄李淵河所經營且自己
    亦係大股東，為供台南營造公司資金週轉，竟意圖為台南營造公司不法之利益，
    擅自決定三星公司向台南營造公司購買十四台吊車，價金共計九千七百萬元，三
    星公司於未取得吊車前即先於同年六月二十四日匯款二千萬元、六月二十五日匯
    款七千萬元，共計九千萬元予台南營造公司，台南營造公司卻未依約於八十七年
    九月三十日將吊車交付予三星公司，嗣經公司董事會決議以該批吊車換為同為乙
    ○○家族李文元經營之捷南營造股份有限公司（下稱捷南公司）股票，捷南公司
    終因營運不善停業。三星公司乃將該九千萬元列為呆帳。致生損害於三星公司及
    全體股東。又於：（二）八十七年六月間，乙○○即將卸任三星公司董事長，竟
    基於意圖為自己不法之利益，因自己係南鋼企業股份有限公司（下稱南鋼公司）
    之大股東，明知南鋼公司係無實體設備之紙上空殼公司，於八十七年六月十六日
    ，利用其家族掌控三星公司董事會之便，勾結董事吳仲義、與胞兄李淵溪（二人
    另移送檢察官偵查），基於共同犯意之聯絡，以董事會決議之方式，決議以每股
    伍拾元之價格，並先支付每股四十五元之高額股價購買南鋼公司股票共四百七十
    五萬股，三星公司並預付投資款每股四十五元，於同年六月二十九日匯出一億二
    千一百八十三萬七千五百元予李淵河、於同月三十日再匯出九千一百九十一萬二
    千五百元予乙○○，得手後，嗣雖經三星公司行使賣回權利，要求乙○○等買回
    ，於八十七年十二月三十一日協調台南營造公司買回前揭股票，尚未付款，南鋼
    公司不久即於八十八年一月間即倒閉，造成三星五金公司之壞帳損失。致生損害
    於三星公司及全體股東。
二、案經財政部證券暨期貨管理委員會向法務部調查局告發後由法務部調查局台南縣
    調查站移請臺灣臺南地方法院檢察署檢察官偵查起訴。
      理      由
一、上訴人即被告乙○○固坦承於右揭時地擔任三星公司董事長，並決定向台南營造
    購買吊車及以董事會之決議由三星公司向李淵河及自己購買南鋼公司四百七十五
    萬股股票等情不諱，惟矢口否認有何背信之犯行，並辯稱：因為三星公司之營業
    項目原僅限於生產螺絲帽，惟該行業在台灣業已式微，公司營運要發展的好，一
    定要跨足營建業，乃於八十七年二月五日修改公司章程，增列營建項目，於同年
    六月十九日向台南營造公司購買十四台吊車，約定三個月後即同年九月三十日交
    付，我是於同年九月二十三日卸任董事長。因為新任董事長丙○○上任後不想做
    此營造業，希望由我買回，我就找捷南公司來買，並提供玖佰萬股給三星公司質
    押，因為公司剛成立不到一年不能過戶，所以是用捷南公司九千萬元之股票代替
    吊車的交付。又因南鋼公司有全國最好的鋼模設備，有五十幾項專利，該公司有
    遠景，我們才會向他們買股票，當初我看好的營造及鋼模產業，和信集團也看好
    該產業，才會出資十億元投資該公司。我沒有背信，我當初是不看好三星公司前
    途，才會轉投資營造業，事後也證明我的看法正確云云。經查：
(一)被告乙○○已坦承確有代表三星公司向台南營造公司購買吊車，已付款但未交付
    吊車時即卸任，後來新任董事長不想作營造業，希望伊買回，伊就找捷南公司來
    買，並提供九百萬股捷南公司股票給三星公司質押等情。並有三星公司與台南營
    造公司於八十七年六月十九所訂之吊車買賣契約、捷南公司與台南營造公司於八
    十七年十二月三十一日買賣同批吊車之買賣契約、八十八年元月十八日又訂定之
    買賣同批吊車之附停止條件買賣契約書影本各一件附卷足憑。
(二)而按三星公司係於五十八年改制為公司組織，當時主要股東為被告及其大哥李淵
    河、二哥李淵溪，屬家屬企業，主要產品為製造螺帽的機器，於八十七年一月間
    三星公司獲准上櫃買賣股票。而台南營造公司依華信銀行八十四年十二月二十九
    日第二屆第十一次董事會通過第一一五次授信管理委員會通過之三星五金集團授
    信核貸書顯示，八十四年台南營造公司預計虧損一億元，因此，李淵河擔任三星
    公司董事長時，於八十五年七月二日、八十六年一月四日分別簽發五千萬元、四
    千萬元本票，透過背書保證方式供台南營造公司向華信銀行貸款取得資金，八十
    八年一月間台南營造公司發生跳票，被告當時為該公司監察人，該公司向華信銀
    行之貸款無法償還，華信銀行有根據上揭三星公司之背書保證責任追償台南營造
    公司向華信銀行貸款，因台南營造公司資金不足，經營發生困難，所以被告才在
    八十七年六月間，將自己持有的三星五金公司股票共二萬張（二千萬股）售予光
    華投資公司，得款九億四千餘萬元，用以挹注台南營造公司應付各銀行到期之貸
    款，但仍有不足等情，已據被告於九十年十一月一日台南調查站詢問時供述甚詳
    （見調查卷第二頁至第四頁、第七頁、第八頁），並有三星公司對外背書保證備
    查簿一頁、華信銀行八十四年十二月二十九日第二屆第十一次董事會通過第一一
    五次授信管理委員會通過之三星五金集團授信核貸書一份及面額五千萬元、四千
    萬元本票各一張附於調查卷足稽。足見三星公司係以生產製造螺帽的機器為主，
    其營運正常，並無式微之情事，甚且於八十七年一月間獲財政部證券暨期貨管理
    委員會准予上櫃買賣股票，且衡諸常理，任何稍具規模之公司，若欲跨足其他產
    業，必事先有周詳之評估及計劃方案，以免日後執行步驟發生任何閃失，造成公
    司無可彌補之財務損失，為被告無法提出任何三星公司跨足營建業之事先所擬之
    評估及計劃方案，參以證人丙○○於本院審理時證稱：我接任三星公司董事長後
    ，在交接時無發現公司文件中有關於三星公司擬出準備從事營建業的任何計劃方
    案、報告或文件等語（見本院九十三年七月六日審判筆錄），從而被告所辯稱：
    因為三星公司之營業項目原僅限於生產螺絲帽，惟該行業在台灣業已式微，公司
    營運要發展的好，一定要跨足營建業等情，顯非實情，不足採取。況且台南營造
    公司自八十四年起財務已成鉅額虧損，且於八十八年一月間發生跳票，被告為該
    公司大股東且認監察人當深知該公司之財務狀況，何況營建業之景氣於八十四年
    已呈低瀰，迄今並無有好轉，此為眾所皆知之事，被告當然知之，則三星公司於
    此營建業景氣低瀰之際，亦無冒險跨足營建業之必要，此為當然之事理。被告斯
    時身為三星公司董事長為三星公司及其股東處理經營業務，竟罔顧上述考量，向
    台南營造公司購入吊車之交易，並於八十七年六月二十四日及二十五日預付九千
    萬元吊車款，台南營造公司並於八十七年八月二十五日依契約第六─（三）點所
    訂將吊車設定動產抵押予三星公司，惟台南營造公司未依契約第三點所訂交貨期
    間於八十七年九月三十日前交貨完畢，台南營造公司並於八十八年一月十八日將
    吊車售予捷南公司。且依三星公司當時至今之營運情況，主要是生產螺帽，吊車
    是營造業用，吊車與螺帽是不同領域等情，亦據證人即三星公司現任董事長丙○
    ○到庭證述明確。顯見被告乙○○當時代表三星公司決定向台南營造公司買吊車
    並無業務需要，純係配合其家族企業台南營造公司資金周轉之需求，而以買賣之
    名行資金支援台南營造公司之實。其顯有為自己及第三人不法利益之意圖及有違
    背其任務之行為，足堪認定。
(三)再查，鑑於三星公司之負責人即被告若有意確保公司與股東之權益，按商業交易
    習慣，契約之內容應於收貨並驗收完畢再付清價款，退而求其次，不公平之契約
    既已簽訂，亦應於台南營造公司於八十七年九月三十日無法交付吊車時，即可促
    請接任之負責人逕依契約第六─（一）點之規定，要求台南營造公司無條件退回
    預付款項，並加計百分之十二之履約金付予三星公司。又當時該批吊車亦設有動
    產擔保給三星公司，亦可行使動產抵押權。參以被告自承係台南營造公司參與決
    策之大股東，八十七年九月三十日交付吊車日，其雖已卸任三星公司之董事長，
    但仍得督促台南營造公司如期交貨。詎料均未依約定處理，而仍依被告乙○○之
    協調再將該批吊車轉賣給捷南公司而取得質押之捷南公司股票，終因捷南公司營
    運不佳而倒閉，造成三星公司與其全體股東九千萬元及利息之財產損害。益徵被
    告有為自己及第三人不法利益之意圖及有違背其任務之行為，至為明灼。
(四)又被告乙○○已坦承於八十七年六月十六日召集董事會決議通過購買其自己及家
    族李淵河等人所持有之南鋼公司股票並附有條件可買回及賣回之條件等情，並於
    八十七年六月二十九日及六月三十日預付投資款每股四十五元（尚有尾款五元）
    ，總額二億一千三百七十五萬元。亦有八十七年六月十六日三星公司之董事會會
    議記錄與被告所呈三星公司第一銀行（FCB）601─10─0015號存摺明細影本附卷
    可證。按證人即三星公司副總經理甲○○於本院審理時證稱：當時董事會由董事
    長乙○○、董事李淵溪（被告之二哥）、吳仲義、會議紀錄是監察人李文元（被
    告之姪兒）等四人組成等語（本院九十三年七月六日審判筆錄），則該董事會之
    成員人數一半以上均為被告李氏家族之成員，其所作之決議已難期其公允。況南
    鋼公司係被告乙○○之家族企業，其董事長為被告之胞兄李淵河，被告亦自任董
    事，且為新成立之公司（股票尚不能過戶），依原審法院向財政部台灣省南區國
    稅局新化稽徵所調取之南鋼公司八十六年十二月與八十七年十二月之資產負債表
    與財產目錄顯示，南鋼公司除了於八十六年十二月二十四日、二十九日、八十七
    年二月二十七日、三月二十四日分別取得鋼模各一批外，並無其他固定資產或生
    財設備，此有新化稽徵所九十二年九月二日以南區稅新化一字０九二００四八０
    七七號函附之三星公司八十六年度與八十七年度資產負債表與財產目錄各一份附
    卷足憑。而南鋼公司所有之前揭鋼模嗣設質給台南營造公司，被債權人三星公司
    聲請執行拍賣，金額不超過一千萬元等情，亦經證人丙○○到庭證述明確。可見
    被告對於南鋼公司係一紙上空殼公司一節應知之甚詳，竟為自己及家族成員李淵
    河、李文元及李佩玲等人之不法利益，利用當時仍控制董事會之便，勾結董事李
    淵河與吳仲義基於犯意之聯絡而決議購買南鋼公司股票。使自己及家族成員以南
    鋼公司股票換得巨額現金得手。雖三星公司於八十七年十二月三十一日再以相同
    之價格行使賣回權賣予被告之家族企業台南營造公司，終因台南營造公司，已因
    財務狀況不佳，迄今未給付該筆價金。造成三星公司與全體股東二億一千三百七
    十五萬元及利息之損害。亦證被告有為自己及第三人不法利益之意圖及有違背其
    任務之行為，應堪認定。又被告所購買之吊車既屬非必要之資產，嗣接任之董事
    長又經被告協調換取捷南公司股票，因捷南公司倒閉致生損害，足認本件損害始
    終為被告之行為所造成。而南鋼公司既為被告明知是空殼公司，竟大量向三星公
    司釋出股票肇致三星公司損害。因此，被告辯稱：被告買吊車及股票的結果沒有
    造成三星公司損害，買賣當時已設定有動產抵押，接任董事長不依法保障公司權
    益，造成公司損害，不能歸咎前任董事長云云，顯無足採取。
    綜上，被告上開所辯，顯係事後畏罪卸責之詞，委無足採。其事證明確，犯行堪
    以認定，自應依法論科。
二、查被告乙○○任三星公司董事長為公司，受該公司及全體股東之委託，綜理該公
    司營業及相關業務，竟意圖為自己及其家族等第三人不法之利益，而為違背其任
    務之行為，致生損害於本人三星公司及全體股東之財產，核其所為，係犯刑法第
    三百四十二條第一項之背信罪。被告就上開購入南鋼公司股票損害本人財產之背
    信犯行與吳仲義及李淵河間，有犯意聯絡及行為分擔，均應論共同正犯。其先後
    二次犯行，時間緊接，犯罪構成要件相同，顯均係基於概括之犯意反覆為之，應
    依連續犯之規定論以情節較重之後一次行為之一罪，並加重其刑。
三、原審認被告乙○○之罪證明確，因予適用刑法第二十八條、第三百四十二條第一
    項、第五十六條、第三十七條第二項，罰金罰鍰提高標準條例第一條前段等規定
    ，並審酌被告身分為公開上櫃公司之負責人，應有對投資大眾負責，妥善經營公
    司之良心，竟將公司視為自己家族謀財之工具，私心自用，掏空公司資產，惡性
    重大等犯罪之動機、目的、手段、所生危害及所得利益、犯後態度等一切情狀，
    量處被告有期徒刑六年。被告所犯為侵害投資大眾資產之經濟犯罪，依犯罪性質
    ，併予宣告褫奪公權五年。本院經核原判決認事用法，均無違誤，量刑亦稱妥適
    。被告上訴否認犯罪而指摘原判決有不當之處，為無理由，應予駁回。
四、共犯吳仲義、李淵河應由檢察官另為偵辦。
據上論斷，應依刑事訴訟法第三百六十八條，判決如主文。
本案經檢察官廖椿堅到庭執行職務。
中    華    民    國      九十三      年      七      月      十六      日
                                  臺灣高等法院臺南分院刑事第四庭
                                      審判長法官  王    浦    傑
                                            法官  陳    珍    如
                                            法官  高    明    發
右正本證明與原本無異。
不得上訴。
                                      法院書記官  蔡    振    豐
中    華民    國      九十三      年      七      月     十九       日
附錄法條：
刑法第三百四十二條第一項：為他人處理事務，意圖為自己或第三人不法之利益，或
                          損害本人之利益，而為違背其任務之行為，致生損害於
                          本人之財產或其他利益者，處五年以下有期徒刑、拘役
                          、科或併科一千元以下罰金。
